【裁判字號】    97,抗,190
【裁判日期】    970704
【裁判案由】    損害賠償
【裁判全文】
臺灣臺中地方法院民事裁定  97年度抗字第190號
抗  告  人  乙○○
相  對  人  甲○
上列當事人間因損害賠償事件，對於中華民國97年5月21日本院
臺中簡易庭民事裁定（96年度中簡字第4438號）提起抗告，本院
裁定如下：
    主    文
抗告駁回。
抗告費用由抗告人負擔。
    理    由
一、本件抗告意旨略以：抗告人於原審所提出之反訴訴訟標的為
    「不當得利返還請求權」及「回復原狀請求權」，而僅以一
    個聲明請求法院為一個勝訴判決，是所謂重疊訴之合併，其
    反訴訴訟標的與本訴標的攻擊防禦方法相牽連，依民事訴訟
    法第204條規定，原審法院應合併判決，然原審法院就「回
    復原狀請求權」未判決，自屬訴訟標的有脫漏，依民事訴訟
    法第233條第1項規定，原審法院即有補充判決義務。經聲請
    人聲請原審法院就「回復原狀請求權」部分為為補充判決，
    原審法院以聲請人反訴主張之不當得利請求權基本事實已經
    法院判斷，而回復原狀請求權與不當得利請求權之基礎事實
    相同，於本事件中僅係攻擊或防禦方法之法律適用，經審酌
    後無庸逐一論駁，而駁回聲請人補充判決之聲請。然原審法
    院上開裁定顯將「訴訟標的」與「攻擊防禦方法」相混淆致
    誤為裁定駁回聲請人之聲請。查「不當得利返還請求權」及
    「回復原狀請求權」，其法律關係構成要件或消滅時效均未
    盡相同，自無可能「不當得利返還請求權」經法院審酌後，
    「回復原狀請求權」即可無庸逐一論駁，原裁定之論斷，自
    有可議，爰依法提出抗告等語。
二、按判決須於訴訟標的之一部或訴訟費用有脫漏者，法院始應
    依聲請以判決補充之，民事訴訟法第233條第1項規定甚明。
    又聲請補充判決以訴訟標的之一部、或訴訟費用之裁判有脫
    漏者為限，不包括為裁判所持之理由在內；法院就原告所主
    張起訴原因之事實判斷其法律上之效果，不受原告所述法律
    上見解之拘束（最高法院64年台聲字第65號、26年渝上字第
    350號判例意旨參照）。次按因契約無效，依民法第113條規
    定請求回復原狀或損害賠償，與依同法第179條前段規定請
    求返還不當利益，兩者在實體法上為兩種不同之請求權；在
    訴訟法上為兩種不同之訴訟標的（最高法院83年台上字第
    1223號、84年台上字第2689號判決意旨參照）。經查：
（一）本件抗告人於96年7月9日民事答辯暨反訴狀記載之反訴訴
      之聲明為：反訴被告應給付反訴原告新臺幣（下同）7萬6
      千元，及自96年6月13日起至清償日止按年利率5％計算之
      利息；抗告人並於前開書狀之理由欄十二記載：「... 反
      訴原告遂在民國96/05/31日以台中文心郵局第4146號存證
      信函撤銷給付之意思表示」、同書狀理由欄十三記載：「
      按無法律上之原因而受利益，致他人受損害者，應返還其
      利益。雖有法律上之原因，而其後已不存在者，亦同。民
      法第179條定有明文。反訴原告既已撤銷給付之意思表示
      ，則反訴被告受利益顯無法律上之原因，致反訴原告受有
      損害，反訴原告自得準據民法第179條後段之規定請求返
      還。又縱認反訴原告給付反訴被告76,000元不發生清償之
      效力而無效，依民法第113條：無效法律行為之當事人，
      於行為當時知其無效，或可得而知者，應負回復原狀或損
      害賠償之責任之規定，反訴原告亦得主張回復原狀，請求
      反訴被告返還所收取之76,000元」等語。故本件堪認抗告
      人於原審提起反訴之訴訟標的分別係民法第113條及民法
      第179條之二請求權。又抗告人之訴訟標的雖有數項，然
      因其僅有單一之聲明，且上開二訴訟標的之基礎事實均為
      76,000元給付行為所依附之法律行為是否仍合法有效存在
      ，或是否為無效法律行為，故法院就原告所主張之數項標
      的逐一審判後，於在該數項標的均無理由時，應僅為一個
      敗訴判決為已足。
（二）查原審法院96年度中簡字第4438號判決係以：「兩造間及
      被告與訴外人蕭蔡阿娥間，原彼此均互不認識，被告與訴
      外人蕭蔡阿娥間之交易，乃係由原告透過廣告信得知被告
      從事退稅等業務，嗣蕭蔡阿娥再經由原告之推薦，委請被
      告辦理其土地增值稅等事宜，此為兩造所不否認。依一般
      社會常情，若非有仲介報酬之約定，原告何需推薦遠在台
      中，且為其所不熟識之被告予蕭蔡阿娥，致蕭蔡阿娥委任
      被告辦理其退稅事宜？足見兩造間確有仲介費用之約定。
      至於仲介費用為何？依本件原告所提出之係爭承諾書上記
      載，為被告自蕭蔡阿娥處取得酬金總額之20％，有該承諾
      書在卷可憑。被告雖否認有簽立係爭承諾書予原告，惟被
      告對於係爭承諾書中，在『立同意書人欄』乙○○之印文
      係屬真正之事實，並不爭執，僅辯稱伊兒子劉翰昌有傳真
      承諾書給伊看，但伊說不能簽，伊兒子說沒有將承諾書交
      給原告云云。惟依前開說明，自應由被告就係爭承諾書上
      印文係遭他人盜蓋之事實負舉證證明之責。然被告未能具
      體舉證證實其印文係遭何人盜蓋，僅空言為前述抗辯，揆
      諸前開判例意旨，亦應推定上述係爭承諾書為真正。再者
      ，參以被告於取得蕭蔡阿娥之93年度七字第21327號案件
      退稅酬金384,118元後，隨即支付該酬金約20％之現金即
      76,000元予原告作為仲介費用乙情，顯見被告係依承諾書
      中所載『立承諾書人承諾自債權人取得酬金總額之20％給
      於介紹人做為仲介費用』之約定而支付，益見係爭承諾書
      應為真正。此外，被告又無法舉出具體確切之證據，以實
      其說，是其所辯，自不足採憑。從而，被告自應對此承諾
      書上之約定負債務履行之責。因此，原告取得76,000元，
      即非無法律上原因，致被告受有損害。被告反訴原告給付
      返還76,000元乙節，即屬無據。並認本訴部分，原告依據
      兩造於承諾書中之約定，請求被告支付自蕭蔡阿娥取得酬
      金總額之20％予原告乙節，自堪採信。又如前述，被告自
      蕭蔡阿娥取得2筆酬金分別為360,118元及1,429,324元，
      依約應分別支付原告72,024元（計算式：360,118元×20
      ％＝72,023.6元，再四捨五入）及285,865元（計算式為
      1,429,324元×20％＝285,864.8元，再四捨五入），共
      357,889元，扣除被告業已支付之76,000元後，尚應給付
      281,189元（計算式：357,889元－76,000＝281,189元）
      。從而，原告依契約之法律關係，訴請被告給付281,189
      元部分及自起訴繕本送達之翌日（即96年7月5日）起至清
      償日止，按年息5%計算之利息，為有理由，應予准許。又
      被告反訴請求原告給付之76,000元，如上所述，既為被告
      依約所為之給付，則原告受領即無不當得利可言，因此被
      告反訴請求原告應給付76,000元及自反訴狀繕本送達之翌
      日起至清償日止，按年息百分之5計算之法定利息，為無
      理由」等理由，而一併駁回抗告人所提起之反訴及假執行
      之聲請。據上，原審判決理由固未一併記明抗告人就民法
      第113條之請求為無理由等語句，然其已於判決理由中詳
      予敘明經審酌兩造所主張證據後，認抗告人所為76,000元
      之給付行為所依附之法律關係要係合法有效存在，相對人
      自無須為返還行為，而駁回抗告人之反訴請求，顯見原審
      判決業已針對抗告人主張之76,000元給付行為所依附之法
      律行為是否曾經合法撤銷，或是否係無效法律行為等加以
      一併審判，自已就抗告人所主張之二訴訟標的一併為裁判
      ，核無裁判脫漏可言。
（三）綜上，原審法院96年度中簡字第4438號判決關於反訴之訴
      訟標的並無脫漏，抗告人聲請補充判決，揆諸上開說明，
      自與民事訴訟法第233條第1項規定之要件不符，抗告人遽
      予聲請補充判決，難謂有理由。原審法院因而駁回抗告人
      之聲請，理由雖有不同，結論則無二致，仍應予維持。抗
      告人指摘原裁定不當，求予廢棄，為無理由，應予駁回。
三、據上論結，本件抗告為無理由，依民事訴訟法第436條之1、
    第495條之1第1項、第449條第2項、第95條、第78條，裁定
    如主文。
中    華    民    國    97    年    7     月    4     日
            民事第四庭    審判長法  官  王  銘
                                法  官  陳文燦
                                法  官  王鏗普
正本係照原本作成
不得再抗告
中    華    民    國    97    年    7     月    4     日
                                書記官


司法院資訊處製作；財團法人民間司法改革基金會備份。
